臺灣花蓮地方法院民事判決　　　　　　　　94年度訴字第29號
原　　　告
即反訴被告　丙○○
訴訟代理人　丁○○
被　　　告
即反訴原告　乙○○
　　　　　　　　　　　號
　　　　　　甲○○
共　　　同
訴訟代理人　陳清華律師
上列當事人間請求侵權行為損害賠償事件，本院於民國94年12月
2日言詞辯論終結，判決如下：
    主      文
被告應連帶給付原告新台幣肆拾萬元，及自民國94年4月16日起
至清償日止，按年息百分之五計算之利息。
被告應於更生日報第一版以高7點5公分、寬5公分之版面刊登如
附件一所示之道歉啟事壹日。
原告其餘之訴駁回。
反訴原告之訴及假執行之聲請均駁回。
本訴訴訟費用由被告連帶負擔五分之四，餘由原告負擔；反訴訴
訟費用由反訴原告負擔。
本判決第一項如原告以新台幣壹拾參萬參仟元為被告供擔保後，
得假執行；但被告如於假執行程序實施前，以新台幣肆拾萬元為
原告預供擔保，得免為假執行。
原告其餘假執行之聲請駁回。
    事實及理由
壹、本訴部分：
一、原告主張：
  (一)被告與原告同屬花蓮縣壽豐鄉水璉國中老師，被告乙○○係
    輔導室主任，被告甲○○兼任輔導室老師，原告於92年1月
    9日向輔導室借用健康性格習慣量表空白卷5張及使用手冊1
    份，已於使用後歸還給被告甲○○，並經被告甲○○於輔導
    室借閱使用登記簿之「歸還時輔導室簽收」欄上簽名，被告
    乙○○竟於92年5月21日水璉國中的導師會議進行中，當著
    參加人員包括原告、校長與另五位老師之眾人面前公然誣指
    「鄭老師向輔導室借東西沒有歸還，且在輔導室圖書雜誌文
    具借閱使用登記簿上偽簽儀瑾之筆跡」（其雖未說出丙○○
    三字，但水璉國中只有原告一位具有輔導專長會使用心理測
    驗卷的老師，客觀上已足認定其是指原告）；被告乙○○又
    於92年6月13日學校的調查會議中於5位老師面前，堅稱原告
    未歸還借用的公物並有偽造文書之嫌疑；甚至於92年6月25
    日向花蓮縣警察局吉安分局水璉派出所（下稱水璉派出所）
    提出偽造文書與侵占公物之告發，並對警察說「丙○○老師
    所借閱之書籍並未歸還，甲○○本人也沒有接收鄭老師所歸
    還之借閱書籍，也沒有在該登記簿上簽名，該筆跡我認為不
    是甲○○本人所寫」，誣指原告侵占公物，致原告有受刑事
    處分之危險，並造成其名譽及精神上之重大損害。
  (二)被告甲○○明知該簽名為其親筆所簽，卻誣指為他人所偽造
    ，竟於學校調查會議上公開否認為親筆簽名，否認簽收原告
    歸還之公物，有侵害原告名譽之事實，並於92年6月25日向
    水璉派出所提出告發，在警局筆錄中誣指「丙○○借用輔導
    室公物未歸還至今，卻於借閱使用登記簿內之簽收欄疑似偽
    簽我的名字以為歸還」，主觀上顯具有侵害原告名譽之故意
    ，造成原告損失，構成侵權行為。
  (三)被告甲○○於92年6月12日水璉國中調查會議上在6位教職員
    面前，公開誹謗原告恐嚇威脅她與破壞她的車子，其稱「我
    覺得很奇怪，今天我被恐嚇、被威脅，難道還要笑笑得謝謝
    她（丙○○）來恐嚇我嗎？好我就應證了下午鄭老師一進來
    就說：『儀瑾，你知不知道我認識妳媽？』這一類的話。我
    不知道是不是因為認識我媽，所以要我媽來壓抑我，要我承
    認與不承認這些事情，然後還要恐嚇我家人，要我家人逼我
    就範要我承認我做了那件事。」「鄭老師現在找了外面的人
    ，然後我的家人被恐嚇、被騷擾」，「我沒有教師證，或許
    我沒有像在座各位老師有這麼專業的老師知識，但是我的認
    知是：身為教育工作者（丙○○）有這樣的動作，我覺得太
    恐怖了！我昨天是開CRV過來，今早我起來發現CRV後面的玻
    璃全部裂掉，雨刷是被拔掉的，我覺得很奇怪，事情發生的
    太連串了。早上我打電話告訴徐主任我的車子要進廠，因為
    我的車子被破壞，我不能確定車子被破壞的地點，可是這部
    車子在家都是停在車庫，車子最後面是備胎，備胎幾乎緊貼
    著車庫的鐵捲門，所以不可能有人從車子後面進出，我媽問
    我是不是跟昨天事有關？我很懷疑。我今天是受到很嚴重的
    恐嚇與威脅，甚至我的家人，這讓我非常害怕」。被告主觀
    上有侵權行為之故意，客觀上並於校內調查會議及水璉派出
    所之詢問筆錄中誣指原告偽造文書及侵占公物，並於校內公
    開場合誣指原告恐嚇威脅她及破壞她的車子，造成原告名譽
    及精神上之重大損失。
  (四)輔導室文書借閱登記簿中系爭甲○○之簽名字樣，經刑事一
    審送請法務部調查局（下稱調查局）鑑定認定乃被告甲○○
    之親筆簽名無誤，並為刑事案件一審與二審認定之事實，被
    告甲○○會在簽收欄位簽名，自係清點原告歸還之物品確認
    數量無誤後才會簽名，可證原告已歸還公物。被告乙○○雖
    辯稱是因被告甲○○向其表示非其親筆簽名才堅稱原告偽造
    簽名，惟在被告乙○○公開誹謗前，原告已透過校長告訴被
    告乙○○物品已歸還，輔導室借閱登記簿上有被告甲○○之
    簽收簽名，被告乙○○亦見過該處甲○○之簽名，可與借閱
    登記簿上其餘甲○○之簽名做比對，筆跡極為雷同，被告乙○○沒有盡到善良管理人之注意義務。縱其非筆跡鑑定專家
    ，明知其不能確認筆跡真偽，應存疑做進一步鑑定，詎其在
    無其他證據下堅稱原告偽造簽名，顯有重大過失。況被告乙○○身為輔導室主任，亦可清點輔導室內資料後確認原告有
    無歸還所借物品，其並未為之，事後學校正式清查發現該借
    閱之健康性格習慣量表空白卷早已歸還放置在輔導室內（該
    次係原告與輔導室翁乃心主任共同清點一次，之後由翁主任
    打電話請總務鄒主任及洪校長到輔導室，在校長監看下，鄒
    主任重新清點確認數量無誤後收取保管），被告甲○○於刑
    事一審指稱「被告乙○○從未清點查看原告所借公物」，被
    告乙○○在刑事一審辯論時亦表示未清點查看輔導室內原告
    所借物品是否歸還，即誹謗原告，顯有過失，致原告名譽受
    損，受有精神上之損害，使校內教職員、學生、家長誤認原
    告道德操守有污點，使原告在學校工作受到嚴重輕視與質疑
    ，在花蓮教育界留下污名，影響原告教學情緒及升遷，精神
    上遭受巨大壓力與痛苦，並為洗刷冤屈花費大量時間費用進
    行刑事訴訟以還清白。刑事訴訟雖已還原告清白，但被告從
    未公開道歉與澄清，原告所受之名譽尚未被公開回復，被告
    均為大學畢業受過高等教育及為人師表，卻為私心意圖抹黑
    排擠原告，即使是誤判事實也應即時道歉以平息爭端，卻未
    如此。
  (五)被告前往派出所報案是否出於校長之指示，不影響其侵權行
    為責任之成立，被告在吉安分局出於自由意志，明知為虛構
    之事實，仍向警察指稱原告侵占公物不還及偽造被告甲○○
    簽名，不法侵害原告名譽，且水璉派出所及吉安分局之警詢
    筆錄，均未發現被告有請求作筆跡鑑定之要求，被告基於何
    項動機、意圖前往派出所，與其在派出所內所成立之民事侵
    權行為責任並不影響。又學校調查小組所召開之調查會議，
    縱非正式公開會議，仍屬法律上所稱「公然」之情況，被告
    乙○○在調查會議中發言內容，已足使原告的社會評價因而
    遭受貶損，且為其他老師所知，原告之名譽權確有受損。另
    心理測驗的使用是學生出現心理偏差時才會借來施測，原告
    不可能在上學期即預知學生陳約瑟會在下學期出現心理行為
    偏差，而預先在上學期借出心理測驗到下學期再施測，原告
    在92年1月9日借出心理測驗後立即施測，已在1月底寒假前
    歸還。學校採購心理測驗空白卷數量為200張，原告借閱其
    中五張空白卷及一本使用手冊，但只做過其中一張測驗卷，
    原告應歸還輔導室4份空白心理測驗卷、1份作過的心理測驗
    卷及1本使用手冊，校方在被告乙○○報案後經當時輔導室
    主任翁主任及總務鄒主任清點該空白測驗卷為199張，至於
    另一張作過的測驗卷及一本使用手冊，因校方不知被告歸檔
    於何檔案櫃而無法清查，並非清點不在。
  (六)爰依民法第195條第1項、第185條第1項、第184條及最高法
    院67年台上字第1737號判例意旨為請求。並聲明：被告應連
    帶給付原告新台幣（下同）50萬元，及自94年4月16日起至
    清償日止，按年息百分之五計算之利息；被告應連續三日於
    更生日報第一版報下三格以高7點5公分、寬5公分之版面刊
    登如附件一所示之道歉啟事。原告願供擔保請准宣告假執行
    。
二、被告對於如下三所載之事實均不爭執，惟以：
  (一)被告乙○○從未在校務會議、調查小組私下約談及警局製作
    筆錄時，指名道姓咬定原告偽造甲○○之簽名，自始至終都
    是原告「對號入座」指稱被告乙○○誹謗其名譽；前往水璉
    派出所製作筆錄係出於時任水璉國中校長洪錦煌依據切結書
    「鑑定筆跡」之共識，誤以為可向派出所單純請求鑑定筆跡
    而前往，並無將何人移送之意，承辦警員主觀上誤以為校長
    等人是來報案，而依一般刑事案件程序加以受理，並誤將以
    證人身分製作筆錄之被告甲○○，列為水璉國中代表人，當
    時僅原告未前往派出所，未了解當天決策過程及校長意思。
    原告自訴被告誹謗、誣告之刑事案件，一、二審已判決被告
    無罪。原告所持導師會議記錄，已據洪錦煌校長批示無效；
    至於原告所提清點紀錄，為原告一人先行清點，再找其他同
    事背書，並無公信力，清點數量中，已使用之測驗卷一張及
    評量手冊，迄今仍下落不明，不能作為原告已歸還物品之證
    據；被告乙○○是向被告甲○○求證及檢查原告借閱物品是
    否歸還後，本於職責才向校長報告此事，非如原告所述「並
    未清點查看原告所借物品是否歸還」，被告乙○○雖有十餘
    年之教學經驗，但無鑑識方面之智識及經驗，實難強求其作
    筆跡判定，學校調查小組成員間對筆跡是否真正即有不同意
    見。雖調查局鑑定結果認定「筆跡特徵相同」，但該鑑定結
    果並非全然正確，且該簽名為被告甲○○所簽之前提，係建
    立在原告所謂「上學期結束以前」即已歸還借閱物品，並由
    被告甲○○簽收之基礎上，然據測驗學生陳約瑟於刑事第二
    審之證詞可知，原告是在「下學期開學之後」才找其作測驗
    ，顯原告不可能於上學期結束前歸還物品，可見調查局之鑑
    定結果並不足採。水璉國中調查小組均採私下訪談方式進行
    ，從未公然召開調查會議，原告將被告乙○○接受調查小組
    私下訪談之陳述，指為「學校調查會議之發言」，顯有未當
    。
  (二)被告甲○○未曾在校務會議上發言，自無侵害原告名譽之情
    形，且其所以至水璉派出所作筆錄，是遵照洪錦煌校長之行
    政命令，以為可進行筆跡鑑定所致，因此始終語帶保留表示
    「疑似」如何及「不確定」等語，並無一口咬定原告涉案，
    其在第一次偵訊筆錄末尾更表示「希望儘快還老師清白」，
    第二次偵訊筆錄中亦表示「保留法律追訴權」，並無將原告
    入罪之意圖。至於被告甲○○於學校調查小組私下訪談之際
    ，言及遭原告恐嚇及車子被破壞之事，並無散佈於眾之意圖
    ，亦不構成誹謗罪。被告均無誹謗及誣告原告，亦無其他不
    法行為，自無侵權行為可言。
  (三)原告於水璉國中調查小組組成後，於92年6月11日下午進入
    輔導室，語帶威脅向被告甲○○稱「妳知不知道我認識妳媽
    ？」「這東西是妳簽的，一定要承認，不然妳就是偽證」及
    「妳是聰明人，該怎麼做你應該知道，不然在三天內，妳會
    收到存證信函」，致被告甲○○心生畏懼，嗣後碰見學校徐
    主任、洪老師及曾老師等人，一行人於14時在教導處將輔導
    室內二人之對話對質一遍，徐主任也面告原告，不要再私下
    找被告甲○○問話，原告亦經常在校內打手機給被告甲○○
    或打到輔導室分機，叫被告甲○○承認此事，原告先生更向
    被告甲○○母親施壓，表示「妳女兒若不承認是她簽名，就
    是偽證，不然會有官司」、「此事若鬧開來，貴月就當不成
    老師了」，故被告甲○○在接受學校調查小組訪談之際，所
    言均屬實，被告甲○○之所以懷疑CRV車輛後玻璃裂開與整
    起事件有關，乃是領教過原告騷擾及要脅後，有感而發，並
    非憑空杜撰，無侵害行為可言等語資為抗辯。並聲明：原告
    之訴駁回。
三、兩造不爭執之事實：
  (一)兩造均為花蓮縣壽豐鄉水璉國中老師，被告乙○○於91、92
    年間擔任該國中輔導室主任，被告甲○○兼任輔導室老師。
  (二)原告於92年1月9日向該校輔導室借用健康性格習慣量表空白
    卷五張及使用手冊一份，並於該校輔導室「圖書雜誌文具借
    閱使用登記簿」上登載，嗣於該登記簿原告登記欄位「歸還
    時輔導室簽收欄」內出現「儀瑾」之簽名。
  (三)被告乙○○向被告甲○○詢問原告所借之前開資料有無歸還
    給被告甲○○，被告甲○○答稱沒有，且否認前開登記簿上
    「歸還時輔導室簽收欄」內「儀瑾」之簽名為其所簽。
  (四)被告乙○○於92年5月21日水璉國中導師會議進行中，提出
    有人於上學期向輔導室借心理測驗一直未歸還，但借閱登記
    簿歸還處卻有甲○○老師之簽名。
  (五)原告所提調查小組錄音紀錄為真正（本院卷33至37、44至49
    頁）。
  (六)原告所提偵訊調查筆錄、詢問筆錄為真正（本院卷22至30、
    51至56頁）。
  (七)原告曾自訴被告涉嫌誣告、誹謗等罪嫌，經本院刑事庭受理
    後，將前開輔導室「圖書雜誌文具借閱使用登記簿」原告登
    記欄位「歸還時輔導室簽收欄」內「儀瑾」之簽名送請調查
    局鑑定，認定該簽名與被告甲○○筆跡特徵相同。（有調查
    局鑑定通知書一份可參，本院卷39頁）。惟原告前開自訴案
    件，經判決被告均無罪確定（有本院92年度自字第36號、台
    灣高等法院花蓮分院93年上訴字第106號刑事判決及卷宗可
    參）。
  (八)被告所提簽形式上為真正（本院卷81頁）
  (九)本院92年自字第36號刑事卷宗第10頁切結書為真正。
  (十)本院卷42頁簽為真正。
  (十一)原告自稱歸還物品之時間為「上學期寒假前，學期結束之前
    」。
  (十二)原告於92年6月11日下午1時30分許進入水璉國中輔導室找被
    告甲○○談話。
四、得心證之理由：本件兩造所爭執之處，應在於：
  (一)被告乙○○於92年5月21日水璉國中導師會議中、該校調查
    小組調查程序中、吉安分局偵訊調查筆錄（本院卷22至30頁
    ，刑事卷115至123頁）稱原告未歸還向輔導室所借之資料，
    輔導室「圖書雜誌文具借閱使用登記簿」原告登記欄位「歸
    還時輔導室簽收欄」內「儀瑾」之簽名非被告甲○○所簽，
    偽造甲○○的簽名，及原告侵占公物；是否構成過失不法侵
    害原告名譽之侵權行為，而應負損害賠償責任？
  (二)被告甲○○於學校調查小組調查程序中、吉安分局水璉派出
    所92年6月25日詢問筆錄（本院卷51至56頁，刑事卷104至
    106頁）稱原告未歸還向輔導室所借之資料，輔導室「圖書
    雜誌文具借閱使用登記簿」原告登記欄位「歸還時輔導室簽
    收欄」內「儀瑾」之簽名非被告甲○○所簽，偽造甲○○的
    簽名，及原告侵占公物；被告甲○○並於學校調查程序中說
    受到原告的恐嚇威脅及破壞他的車子，是否構成故意或過失
    不法侵害原告名譽之侵權行為，而應負損害賠償責任？
五、按民法上名譽權之侵害非即與刑法之誹謗罪相同，名譽有無
    受損害，應以社會上對個人評價是否貶損作為判斷之依據，
    苟其行為足以使他人在社會上之評價受到貶損，不論其為故
    意或過失，均可構成侵權行為，其行為不以廣佈於社會為必
    要，僅使第三人知悉其事，亦足當之。按名譽為人格之社會
    評價，名譽有無受侵害，應以社會上對其評價是否貶損以為
    斷，刑法上誣告罪或妨害名譽罪之成立，各有其構成要件，
    縱不符合刑法上之要件，惟在民法上已將足以毀損他人名譽
    之事，表白於特定第三人，足使其人之社會評價不免因而受
    有貶損者，則行為人顯已侵害被害人之名譽權。最高法院90
    年台上字第646號判例、85年度台上字第1042號裁判意旨可
    資參考。本件原告曾自訴被告涉嫌誣告、誹謗等罪嫌，該刑
    事案件雖經判決被告均無罪確定（如前述兩造不爭執之事實
    三、(七)所載），惟本件原告主張被告侵害其名譽權是否有理
    ，依據前述說明，應依民法上名譽權侵害之構成要件為判斷
    ，不受刑事判決有罪無罪認定之拘束，惟該刑事案件之卷宗
    資料，均經兩造於本件訴訟中所引用（如本院卷153頁筆錄
    ），本院自得予以援用作為認定事實之基礎，合先敘明。
六、本件原告主張之事實，已據其提出與所述相符之借閱使用登
    記簿、偵訊調查筆錄、學校調查小組報告、受理刑事案件報
    案三聯單、調查局鑑定通知書等為證。被告則以前詞置辯。
    經查：
  (一)就被告乙○○方面：
  1.被告乙○○確實曾經在92年5月21日的導師會議上指述借閱
    登記簿上之系爭簽名係他人所偽簽，此為被告乙○○所自承
    ，而其當時雖未特別指明係原告偽造文書，但是依照當時所
    陳述之內容及學校當時可能借閱該等物品之人均指向原告等
    情，有證人即當時出席會議之洪錦煌、洪隆邦、韓毓澎、陳
    淑玲之證詞可參（刑事一審卷第325、350、320、309至310
    頁），足證被告乙○○確實有在導師會議上指述原告有偽造
    文書。原告所提之導師會議記錄，經被告乙○○請校長確認
    無效，校長洪錦煌亦為相同意旨之批示（刑事一審卷39至41
    頁），惟不影響被告乙○○確曾在該導師會議記錄為上開陳
    述之認定。
  2.學校調查小組之組成成員約為6人（此為兩造所自承，本院
    卷210、211頁筆錄參照），被告乙○○於92年6月13日學校
    調查小組調查時，在五位調查小組成員前稱：鄭老師（指原
    告）從上學期（1月9日）向輔導室借了「健康、性格、習慣
    量表5份及手冊」，直到這學期都沒有還，……在我報告校
    長大概兩天以後，我發現登記簿上簽收欄簽了「儀瑾」二個
    字，我立刻問儀瑾老師（即被告甲○○），儀瑾老師表示沒
    有啊，她並沒有收到那些東西，她沒有簽收，我去跟校長報
    告出了這樣一件事情。（本院卷34至35頁）。
  3.被告乙○○在吉安分局92年8月19日偵訊調查筆錄中稱：我
    當時很驚訝，因二天前我在報告校長前，發現該簿冊上沒有
    「儀瑾」之簽名，當我報告校長之後約二天，該登記簿冊歸
    還欄上即有甲○○所簽「儀瑾」二字之署名，而我問甲○○
    本人該簽收欄處的簽名是不是妳所簽收，甲○○老師說她沒
    有簽收，筆跡不是她的簽名；因丙○○所借閱之書籍並未歸
    還，甲○○本人也沒有接收鄭老師所歸還之借閱書籍，也沒
    有在該登記簿上簽名，該筆跡我認為不是甲○○本人所寫的
    。（本院卷22至30頁）。
  (二)就被告甲○○方面：
  1.被告甲○○於92年6月12日學校調查會議上，在6位調查小組
    成員前稱：她（指原告）希望我承認名字是我簽的，就是借
    閱本上的名字是我簽的，而且她還要我承認她有歸還手冊及
    調查問卷的部分，而且她還要我承認她親眼看到我簽名，而
    且是在輔導室簽名；這時候我就很生氣了，我說「妳為什麼
    要逼我、叫我說謊？我從頭到尾都只說我沒有簽名，我根本
    沒有說妳鄭老師怎麼樣，可是妳今天為什麼一直逼我說謊話
    ？逼我說我沒有說的事情或我沒有做的事情？」……我覺得
    很奇怪，今天我被恐嚇、被威脅，難道還要笑笑得謝謝她（
    丙○○）來恐嚇我嗎？好我就應證了下午鄭老師一進來就說
    ：『儀瑾，你知不知道我認識妳媽？』這一類的話。我不知
    道是不是因為認識我媽，所以要我媽來壓抑我，要我承認與
    不承認這些事情，然後還要恐嚇我家人，要我家人逼我就範
    要我承認我做了那件事。：：：鄭老師現在找了外面的人，
    然後我的家人被恐嚇、被騷擾；我沒有教師證，或許我沒有
    像在座各位老師有這麼專業的老師知識，但是我的認知是：
    身為教育工作者有這樣的動作，我覺得太恐怖了！我昨天是
    開CRV過來，今早我起來發現CRV後面的玻璃全部裂掉，雨刷
    是被拔掉的，我覺得很奇怪，事情發生的太連串了。早上我
    打電話告訴徐主任我的車子要進廠，因為我的車子被破壞，
    我不能確定車子被破壞的地點，可是這部車子在家都是停在
    車庫，車子最後面是備胎，備胎幾乎緊貼著車庫的鐵捲門，
    所以不可能有人從車子後面進出，我媽問我是不是跟昨天事
    有關？我很懷疑。我今天是受到很嚴重的恐嚇與威脅，甚至
    我的家人，這讓我非常害怕等語。（本院卷44至49頁）
  2.被告甲○○於水璉派出所92年6月25日詢問筆錄中稱：本校
    內老師丙○○於92年1月9日向本校輔導室借閱了「健康、性
    格、習慣量表5份及手冊1本」至今未歸還，卻於借閱使用登
    記簿內之簽收欄疑似偽簽我的名字以為歸還；大約是92年3
    月初我們學校開學整理輔導室之資料時就發現了借閱使用登
    記簿有被移動過，未放置原位，當本校輔導主任翻閱借閱使
    用登記簿發現了我簽名筆跡，黃主任（指被告乙○○）問我
    登記簿因何在此，我也覺莫名，就是此時發現該簽名非我親
    自簽的；我很確定，她（指原告）並沒有歸還，且黃主任也
    沒收到；該借閱使用登記簿內「儀瑾」之簽名筆跡非我親筆
    所寫，我不能確定是否為鄭老師所簽，但她曾經告訴我，也
    告訴校內為此事所組成之調查小組之老師們說她親眼看到我
    簽名的，又說親手將該物歸還予我，但我很確定並沒有親收
    那些東西，也沒有簽收等語（本院卷51至56頁）。
  (三)系爭借閱使用登記簿上原告於92年1月9日借用物品登記欄位
    「歸還時輔導室簽收欄」內「儀瑾」之簽名，經本院刑事庭
    送請調查局鑑定，認定該簽名與被告甲○○筆跡特徵相同，
    有調查局鑑定通知書一份可參（本院卷39頁）。被告固否認
    該筆跡鑑定之結果，惟調查局為我國最專業之筆跡鑑定機關
    之一，被告空言否認該筆跡鑑定之結果，並不可採。系爭簽
    收欄位上既有被告甲○○之簽名，即代表原告已歸還所借用
    之物品，並經被告甲○○點收無誤後簽名確認，被告一再辯
    稱原告未歸還所借物品云云，顯無足取。
  (四)被告雖辯稱其等至派出所、吉安分局製作筆錄係因校長指示
    ，單純要進行筆跡鑑定云云，並提出切結書一份為憑，惟其
    等之筆錄內容，無一字提及上情，縱其等前往派出所製作筆
    錄之動機非為提出刑事告訴，然其二人在派出所、吉安分局
    確有為前開陳述，亦可認定。
七、按因故意或過失不法侵害他人之權利者，負損害賠償責任，
    民法第184條第1項前段定有明文。所謂過失，不僅指雖非故
    意，但按其情節應注意、能注意，而不注意之情形，即對於
    侵權行為之事實，雖預見其能發生而確信其不發生之情形，
    亦包括在內。構成侵權行為之過失，係指抽象輕過失即欠缺
    善良管理人之注意義務而言。行為人已否盡善良管理人之注
    意義務，應依事件之特性，分別加以考量，因行為人之職業
    、危害之嚴重性、被害法益之輕重、防範避免危害之代價，
    而有所不同。本件原告所借用之物品確已歸還，被告甲○○
    亦簽名確認，已如前述，被告乙○○為輔導室主任、被告甲○○兼任輔導室老師，負責管理輔導室內圖書文件之借還事
    宜，被告甲○○明知該簽名為其所簽（縱係誤認非其所簽，
    亦屬重大過失之情形），卻對被告乙○○告知非其所簽，致
    被告乙○○一再傳述原告偽造文書、侵占公物等事，被告甲○○亦於學校調查會議、水璉派出所製作之筆錄中指述原告
    涉犯前開犯行，且為恐嚇、威脅之行為，被告乙○○雖係因
    被告甲○○之虛偽陳述而為前開指述，然其為國中教師，有
    一定之智識、經驗，雖非筆跡鑑定專家，但可從清點輔導室
    內文書資料之方法，查知實情，其卻未對所保管之文書進行
    清點盤查，即輕率信賴被告甲○○之說法，而對外為上開陳
    述，均屬應注意、能注意而不注意即欠缺善良管理人注意義
    務之情形，且客觀上已致原告在社會上之評價受到貶損，縱
    被告甲○○稱其主觀上感到受恐嚇、威脅，亦屬過失侵害原
    告之名譽權，依據前述說明，原告自得請求損害賠償及回復
    名譽之適當處分。而回復名譽之方法，性質上亦屬損害賠償
    之回復原狀，其回復之方法及範圍應斟酌妨害名譽之方法、
    名譽受損害之程度，為適當之處分。
八、按不法侵害他人之身體、健康、名譽、自由、信用、隱私、
    貞操，或不法侵害其他人格法益而情節重大者，被害人雖非
    財產上之損害，亦得請求賠償相當之金額。其名譽被侵害者
    ，並得請求回復名譽之適當處分；數人共同不法侵害他人之
    權利者，連帶負損害賠償責任。民法第195條第1項、第185
    條第1項定有明文。本院審酌兩造均為國中教師，有相當之
    經濟能力，被告於學校內、警察局為侵害原告名譽之言論，
    原告在其任教之國中受此侵害，且被告於確認筆跡為真正後
    ，至今仍未向原告致歉，原告所受精神上之痛苦甚鉅，暨兩
    造之身分、地位、被告所為侵害情節及原告所受痛苦程度等
    一切情狀，認原告請求非財產上之損害賠償以40萬元為適當
    ，及應將如附件一所示道歉啟事刊登於更生日報第一版壹日
    （如主文第二項所示），為適當之回復名譽方法。
貳、反訴方面：
一、反訴原告主張：
  (一)反訴被告於92年1月9日向輔導室借用健康性格習慣量表空白
    卷5張及使用手冊1份，至寒假結束下學期開學之後，反訴被
    告仍未歸還，反訴原告乙○○本於輔導室主任職責，經確認
    借閱登記簿上反訴被告仍未歸還借用物品後，先向校長反應
    ，數日後，反訴原告乙○○發現借閱登記簿似有移動位置，
    經翻閱後發現其上有反訴原告甲○○之簽名，經向反訴原告
    甲○○求證及查證借用物品仍未歸還後，反訴原告遂再次向
    校長反應，於92年5月21日導師會議結束前，語帶保留表示
    「有人偽造儀瑾之簽名」，反訴被告聞畢當場激動表示「黃
    主任妳誹謗我」，兩造各執一詞，在學校引起軒然大波，學
    校遂組成調查小組釐清真相。調查小組內部間對「儀瑾」簽
    名之真偽亦看法分歧，兩造遂在學校調查小組成員見證下，
    書立「學校非以原告身分提請審理調查，學校送件地檢署之
    發文主旨以筆跡鑑定為限」之切結書，藉以判明是非，並無
    追究刑責之意。
  (二)92年6月25日反訴原告在校長要求下至水璉派出所，因警員
    誤解依一般刑事案件程序受理。反訴原告認為反訴被告有以
    下的侵權行為事實：
  1.92年5月21日水璉國中導師會議中，反訴原告乙○○並未指
    名道姓何人偽造文書，反訴被告私下偽造一份不實的導師會
    議記錄指稱反訴原告乙○○當天有指名道姓指稱反訴被告偽
    造文書，以此自訴反訴原告誹謗，反訴被告所提起的自訴為
    故意侵害反訴原告之名譽權。
  2.92年5月21日水璉國中導師會議中，反訴原告甲○○並未發
    言，反訴被告明知其事，竟對反訴原告提起自訴時虛構反訴
    原告共同誹謗，為故意侵害反訴原告之名譽權。
  3.92年6月25日校長是根據兩造所寫的切結書要去派出所鑑定
    筆跡，當天也有通知反訴被告前往，但反訴被告未出現，導
    致對事情的來龍去脈產生誤會，反訴被告可以向校長及當天
    在場的老師查證用意與出發點，但反訴被告卻疏未查證，誤
    認反訴原告對其提起偽造文書告訴，而自訴反訴原告誣告，
    侵害反訴原告之名譽，有過失侵害反訴原告名譽權的侵權行
    為事實。
  (三)反訴原告主張侵權行為的時點是反訴被告向鈞院提起自訴時
    ，且我們已經在94年8月12日寄存證信函向反訴被告請求損
    害賠償，該存證信函在94年8月16日為反訴被告收受，應該
    有中斷時效之效力。
  (四)爰依民法第195條第1項、第184條第1項前段規定為請求。並
    聲明：反訴被告應給付反訴原告乙○○、甲○○各50萬元，
    及自反訴狀繕本送達翌日即94年9月22日起至清償日止，按
    年息百分之五計算之利息；反訴被告應連續三日於更生日報
    第一版頭版下以7點5公分乘5公分之版面刊登如附件二所示
    之道歉啟事。反訴原告願供擔保請准宣告假執行。
二、反訴被告則以：
  (一)反訴原告向反訴被告請求侵權行為損害賠償，應該已罹於兩
    年的時效期間。
  (二)多位參與導師會議之老師於會議後，簽名確認反訴原告乙○○確實在會議中指名道姓指控反訴被告，且於學校調查小組
    會議中一再指控反訴被告侵占輔導室公物未歸還，顯具誹謗
    之犯罪嫌疑。反訴原告甲○○明知該爭議簽名為其所簽，反
    訴被告借用之物品已經歸還，竟向反訴原告乙○○表示非其
    簽名、借閱物品未歸還，可見其當時即有侵害反訴被告名譽
    之意，且反訴原告甲○○於學校調查小組會議仍一再指述沒
    有簽名簽收反訴被告歸還之公物，並稱反訴被告侵占輔導室
    公物未還，反訴原告復於吉安分局、水璉派出所製作之筆錄
    中一再為相同之指述，反訴被告自訴反訴原告誹謗、誣告，
    乃合法正當之權利行使，並無故意、過失，非不法之侵權行
    為。
三、按反訴之標的，如專屬他法院管轄，或與本訴之標的及其防
    禦方法不相牽連者，不得提起。民事訴訟法第260條第1項定
    有明文。該條項所稱之「相牽連」者，係指反訴之標的與本
    訴之標的間，或反訴之標的與防禦方法間，兩者在法律上或
    事實上關係密切，審判資料有共通性或牽連性者而言。舉凡
    本訴標的法律關係或作為防禦方法所主張之法律關係，與反
    訴標的之法律關係同一，或當事人兩造所主張之權利，由同
    一法律關係發生，或本訴標的之法律關係發生之原因，與反
    訴標的之法律關係發生之原因，其主要部分相同，均可認為
    兩者間有牽連關係。本件本訴及反訴原告主張法律關係發生
    之原因，主要部分相同，依據前述說明，反訴原告所提之反
    訴，應可准許。
四、得心證之理由：本件兩造所爭執之處，應在於：反訴原告主
    張如前述「反訴被告侵權行為之事實共3項」，是否構成故
    意或過失侵害反訴原告名譽權之侵權行為事實？經查：反訴
    原告乙○○確曾在92年5月21日的導師會議上指述借閱登記
    簿上之系爭簽名係他人所偽簽，且依當時所陳述之內容及學
    校當時可能借閱該等物品之人均指向原告，已如前述（參本
    訴部分六(一)1.所載）；又92年5月21日水璉國中導師會議中
    ，反訴原告甲○○雖未發言，但反訴被告對反訴原告甲○○
    自訴其涉嫌誹謗，尚據其他事實及理由；此外，反訴原告於
    派出所、吉安分局所製作之筆錄確實指述反訴被告涉犯偽造
    文書等刑責（如本訴部分六所載），且反訴原告一再於公開
    或非公開之場合，對特定人指述反訴被告涉嫌偽造文書、侵
    占公物，反訴被告為證己之清白，對反訴原告提起自訴，主
    觀上應無故意或過失侵害反訴原告名譽權之情形。
參、從而，原告依民法第195條第1項、第185條第1項、第184條
    規定請求被告連帶給付如主文第一項所示之金額及法定遲延
    利息，及於更生日報上以如主文第二項所載之方式刊登道歉
    啟事（如附件一所示）一日，為有理由，應予准許，逾此部
    分之請求為無理由，應予駁回。原告陳明願供擔保以代釋明
    請准宣告假執行，就主文第一項金錢請求部分，經核並無不
    合，爰酌定相當擔保金額准許之，並依職權宣告被告預供擔
    保得免為假執行，至於原告其餘勝訴部分因性質上並不適於
    假執行，暨其餘敗訴部分，假執行之聲請已無依據，均應併
    予駁回。反訴原告依民法第195條第1項、第184條第1項前段
    規定請求反訴被告給付反訴原告乙○○、甲○○各50萬元，
    及自反訴狀繕本送達翌日起至清償日止，按年息百分之五計
    算之利息，暨請求反訴被告連續三日於更生日報第一版頭版
    下以7點5公分乘5公分之版面刊登如附件二所示之道歉啟事
    ，為無理由，應併其假執行之聲請予以駁回。
肆、本件事證已臻明確，兩造其餘攻擊防禦方法與舉證，均無礙
    勝負判斷，爰不一一論列，附此敘明。
伍、訴訟費用負擔之依據：民事訴訟法第78條、第79條、第85條
    第1項、第2項。
中　　華　　民　　國　　94　　年　　12　　月　　29　　日
                        臺灣花蓮地方法院民事庭
                            法      官  楊碧惠
上列正本證明與原本無異。
如對本判決不服，應於送達後20日內，向本院提出上訴狀（應抄
附繕本）。
中　　華　　民　　國　　94　　年　　12　　月　　29　　日
                            法院書記官  黃倪濱
